臺灣嘉義地方法院民事判決　九十二年度重訴字第一九七號
　　原　　　告　　丙○○
　　訴訟代理人　　汪玉蓮律師
　　　　　　　　　蔡碧仲律師
　　　　　　　　　涂愛紳律師
　　複　代理人　　乙○○
　　　　　　　　　奚淑芳律師
　　被　　　告　　丁○○
　　訴訟代理人　　陳成火
當事人間返還不當得利事件，本院於民國九十四年一月十三日言
詞辯論終結，判決如下：
    主    文
原告之訴及假執行之聲請均駁回。
訴訟費用由原告負擔。
    事實及理由
壹、原告主張：
一、被告之父即訴外人陳成火於民國八十四年元月間向原告稱：
    其與多人合夥購買嘉義縣水上鄉○○段四筆土地共四千九百
    十一坪，欲申請興建火葬場。原告提供所有之嘉義縣太保市
    ○○○段十五地號土地，應有部分一Ｏ二一Ｏ之二六一Ｏ作
    為出資，陳成火允諾將其所有火葬場之股份十分之一轉讓予
    原告。陳成火與原告約定以原告取得火葬場十分之一股份，
    作為原告以上開土地出資之停止條件。此由嗣後原告找陳成
    火談，陳成火稱：「地還你也沒關係」，可證原告與陳成火
    有此約定。火葬場並未興建，故在火葬場未興建，原告未取
    得火葬場股份十分之一股前，所附停止條件尚未成就，原告
    以土地作為出資之法律行為，亦未發生效力，故原告不負將
    上開土地移轉登記之義務，被告占有土地並無法律上原因，
    即屬不當得利。
二、不動產買賣契約書（下稱買賣契約書）簽名之立約人為陳成
    火，而非被告，故契約當事人為原告及陳成火。被告既未簽
    名於其上，且陳成火並未以被告名義訂立契約，亦未載明為
    被告代理之旨，依民法第一百零三條規定，難認陳成火係代
    理被告訂立契約，故契約之效力不及於被告。被告將原告所
    有之上開土地於八十四年三月二十八日以買賣為原因移轉登
    記於其名下，則被告占有上開土地無法律上原因，故為不當
    得利。若被告確曾授與代理權予陳成火，則被告為何不知欲
    興建火葬場之土地是否已登記在其名下，有違常理。
三、原告曾對陳成火及被告提出刑事詐欺告訴，於該案中陳成火
    雖稱原告係以太保市○○○段土地與被告水上鄉○○○段（
    墓地及農地）十分之一股交換土地，然不動產買賣預定合約
    書（下稱預定合約書）、買賣契約書僅載明被告以水上鄉○○○段土地（墓地及農地）十分之一股移轉予原告，其並未
    寫明地號，且陳成火於讓渡書卻載明水上鄉○○段土地；且
    水上鄉○○○段四筆土地之總面積為一萬七千三百四十九平
    方公尺，折合為五千二百四十八坪，亦非八十四年一月二十
    三日讓渡書所示之四千九百十一坪，故被告欲互易之契約標
    的未特定，依民法第一百五十三條規定，契約未成立。且被
    告亦從未移轉何土地予原告以為互易。而八十四年一月二十
    三日訂立買賣預定合約書時，水上鄉○○○段四五一、四五
    二、四五Ｏ—五、四五Ｏ—八地號四筆土地所有權人為鍾振
    年，而非被告，如何能移轉予原告。
    上開土地經嘉義縣政府徵收七十五平方公尺，而由被告領取
    新臺幣（下同）十二萬九千二百零四元之土地徵收補償費，
    且被告從民國八十四年三月二十八日起即無權占有土地得到
    相當於租金之利益，故請求被告自八十七年十月一日至九十
    二年十月一日，按其占用之面積計算相當於租金之利益為三
    十二萬七千零七十元，故被告應給付原告合計為四十五萬六
    千二百七十四元。
四、對被告抗辯之陳述：
    原告與被告間並無合夥關係存在，合夥關係係存於原告與陳
    成火間，此由被告於鈞院檢察署陳述其未參與合夥，及股東
    名冊股東姓名僅有陳成火而無被告即足得知。又陳成火轉讓
    股份予原告，並未得其他合夥人全體之同意，故應返還原告
    上開出資之土地。
    綜前所述，互易契約既未成立，被告受有土地登記之利益即
    無法律上之原因，故依不當得利法律關係訴請被告將應有部
    分移轉登記予原告並將土地返還予原告及其他共有人，且給
    付上開款項，而聲明：１、被告應將坐落嘉義縣太保市○○○段十五地號，地目田，面積四八七六平方公尺，權利範圍
    一０二一０分之二六一０之土地移轉登記予原告。並將上開
    土地返還於原告及其他共有人。２、被告應給付原告四十五
    萬六千二百七十四元，及自訴狀繕本送達被告之翌日起，按
    年利率百分之五計算之利息。３、聲明願供擔保，請准宣告
    假執行。
五、證據：提出ＣＤ片及譯文、不動產買賣預定合約書、不動產
    買賣契約書、讓渡書、土地徵收補償費明細表、土地申報地
    價謄本及計算表、管事厝段十五地號申報地價及公告現值地
    價謄本、土地登記簿、嘉義中山路郵局第三四二、七二八、
    七七一號存證信函、股東名冊、附表各一份為證（以上均為
    影本），並聲請勘驗九十三年二月二日開庭錄音帶。
貳、被告抗辯：
一、被告（占百分之二十）、陳政忠（占百分之二十五）曾委由
    陳成火與訴外人王東一（以其子王署柏名義占百分之十）、
    陳谷全（部分以其妻賴素招名義占百分之十）、李文華（占
    百分之十）、蘇榮義（占百分之十）、鍾振年（占百分之十
    ）、甲○○（占百分之五）、溫明鋐，約八十一年間合夥共
    同出資購買嘉義縣水上鄉○○○段四五一、四五二、四五Ｏ
    之五、四五Ｏ之八之四筆土地，而欲從事墳墓殯葬行業。八
    十三年底經訴外人張景植將原告介紹予陳成火，原告表明其
    長期從事殯葬業工作，希望入股與陳成火一起興建火葬場。
    因陳成火不諳火葬場之興建，故陳成火始同意讓原告入股，
    並約定由原告主持火葬場設計及興建事務。
    原告當時並無現金可供出資，故原告與陳成火約定，以原告
    所有之上開土地以為出資。交換土地關涉權益甚鉅，故原告
    曾至土地現場查明交換之土地為何，故互易土地之契約標的
    係屬特定。買賣預定合約書、買賣契約書均載明被告欲移轉
    予原告之標的為番子寮段土地，而番子寮段土地與牛稠段土
    地相毗鄰，故讓渡書所載牛稠段土地係誤載，故無原告所主
    張契約標的不特定之情形。買賣預定合約書、買賣契約書即
    已載明買方係被告，陳成火僅係代為立約之人，其雖未以被
    告名義為法律行為，而實際上有代理之意思，且為原告所明
    知或可得而知者，即係隱名代理，仍發生代理效果，故被告
    為契約當事人，兩造間互易契約有效成立。
    原告主張番子寮段上開四筆土地於契約締結當時，所有權人
    係鍾振年。然互易契約係屬債權契約，僅須契約當事人能依
    約交付土地，即無違約之問題，故上開土地當時登記於何人
    名下，即與互易契約有效成立與否無關；況被告及其他共有
    人已出資購買上開土地，僅係尚未辦理移轉登記，故被告有
    能力履行將番子寮段土地之應有部分移轉登記予原告之義務
    。
二、兩造於契約締結時，並未約定如果火葬場嗣未興建，則互易
    契約即應解除，此由買賣預定合約書、買賣契約書、讓渡書
    均未載明有此條件即可得知。至於陳成火曾表示：「地還你
    也沒關係」，然此語係九十年十一月十九日所言，僅得認係
    當時陳成火與原告商談之和解方案，此非兩造契約成立時之
    契約條件。
三、買賣契約書第十一條約定原告尚須給付被告四十二萬元整地
    費用，上開費用係由被告代為墊付，經結算後約定改為三十
    九萬一千七百二十九元，並由原告開立同面額之本票交付被
    告，然原告至今尚未支付。被告為移轉登記原告上開所有管
    事厝土地而代原告繳納二百餘萬元之土地增值稅及四千餘元
    之印花稅。嗣陳成火向共同購買土地之人詢問是否願意興建
    火葬場，然僅甲○○及陳谷全同意興建火葬場，其餘之人均
    不願興建，陳成火因而代理被告及陳振忠向除甲○○及陳谷
    全外之其餘之人購買其持分，除王東一表示購買價格太低不
    願同意外，其餘之人均同意出售，並由被告付清款項。王東
    一表示不願加入興建火葬場之合夥關係，故合夥關係僅存於
    被告、甲○○及陳谷全間，被告於八十四年一月二十三日與
    原告成立互易契約，並與原告成立興建火葬場之合夥關係。
    股東名冊僅係為方便記錄出資情形，故其股東姓名與實際股
    東姓名並不相符，所載陳成火股數二股即係指被告二股，雖
    該名冊未記載被告係股東，然於買賣預定合約書已記載「而
    丁○○需就其占番子寮段十分之二股中合夥協議書中就十分
    之一股移轉丙○○」，故被告確係股東。
    嗣原告逕自前往越南投資長達七、八年之久，並未依約主持
    火葬場之設計及興建。陳成火遍尋原告不著，且原告遲未兌
    現上開本票三十九萬一千七百二十九元。被告因未諳火葬場
    興建事宜，故未興建火葬場。而李文華、蘇榮義、鍾振年之
    股份轉讓予被告及陳政忠。被告發現原告返國後，即分別於
    九十年十一月五日、同年十二月六日、同年十二月二十五日
    以存證信函催告原告給付票款及繳納土地增值稅，並表明原
    告付清上開款項，被告即會將番子寮段土地所有權之應有部
    分移轉登記予原告，惟原告竟置之不理，遲未繳納款項，故
    係可歸責於原告之事由。
    綜前所述，兩造互易契約有效成立，且存有合夥契約，故被
    告並無不當得利，而聲明：１、駁回原告之訴，２、如受不
    利判決，願供擔保免為假執行。
四、證據：提出中埔後庄郵局第９０、１０１號、嘉義湖內郵局
    第７７號存證信函、地籍圖、土地增值稅及印花稅繳款書、
    本票、土地買賣所有權移轉契約書各一份為證（以上均為影
    本）。
參、本院依職權調閱本院檢察署九十一年度偵字第三八八四號偵
    查卷宗。
肆、本院判斷：
一、程序方面：
    原告未於言詞辯論期日到場，核無民事訴訟法第三百八十六
    條所列各款情形，故依被告聲請，由其一造辯論而為判決。
二、實體方面：
（一）原告主張其提供所有之嘉義縣太保市○○○段十五地號土
      地，應有部分一Ｏ二一Ｏ之二六一Ｏ作為出資，並於八十
      四年三月二十八日移轉登記予被告，被告至今仍為所有權
      人。被告業領取十二萬九千二百零四元之土地徵收補償費
      ，有原告所提土地登記簿謄本、土地徵收補償費明細表附
      卷為憑，並為被告所不爭執，應認為真實。
      原告主張其係與陳成火成立互易契約及合夥關係，並非被
      告；且被告欲移轉登記予原告之契約標的土地未特定，故
      兩造間互易契約未成立，被告受有上開管事厝段土地登記
      之利益及土地徵收補償費，係無法律上原因。此為被告所
      否認，而辯以：被告欲移轉予原告契約標的係番子寮段土
      地，契約標的已特定；陳成火係隱名代理，故兩造間成立
      互易契約及合夥關係，非無法律上原因。兩造依民事訴訟
      法第二百七十條之一第一項第三款協議簡化爭點如下：兩
      造間是否成立互易契約（九十三年十二月三日準備程序筆
      錄第二頁），故本案應審究者係互易契約當事人為何人、
      互易契約之標的是否特定，現分敘如下：
（二）解釋契約，固須探求當事人立約時之真意，不能拘泥於契
      約之文字，但契約文字業已表示當事人真意，無須別事探
      求者，即不得反捨契約文字而更為曲解。代理人雖未以本
      人名義或明示以本人名義為法律行為，惟實際上有代理本
      人之意思，且為相對人所明知或可得而知者，自仍應對本
      人發生代理之效力，此即所謂之「隱名代理」。最高法院
      十七年上字第一一一八號判例、九十二年度臺上字第一Ｏ
      六四判決意旨得資參照。
      卷附之契約雖均載明為買賣預定合約書、買賣契約書，然
      審閱上開兩契約之內容，係約定當事人雙方約定互相移轉
      土地之所有權，故應定性為互易契約，先予敘明。買賣預
      定合約書係載明：「茲就買受人丁○○及出賣人丙○○以
      水上鄉○○○段（墓地及農地十分之一股）及出賣人丙○○位於管事厝段互以相等價格互換‧‧‧」；買賣契約書
      前言載明：「立約人買方丁○○賣方丙○○茲為左列不動
      產買賣，雙方同意訂立條款於後‧‧‧以不動產買賣預定
      合約書為準相互以土地交換」；買賣契約書第十一條載明
      ：「（一）丙○○之位於朴子市管事（誤載為四）厝段（
      約三百八十三坪）土地轉售予丁○○。（二）丁○○之位
      於水上鄉○○○段（墓地及農地十分之一股）移轉讓渡於
      丙○○」。(1)依上開買賣預定合約書、買賣契約書均已載
      明契約當事人為被告；(2)且依契約負有將土地所有權移轉
      登記予原告之義務人均係被告；(3)而本院於審理時訊問原
      告本人，其陳述：於締約當時有看到買賣契約書第一頁上
      載明立約人：買方丁○○、買賣預定合約書載明買受人丁○○。我當時有問陳成火為何買賣契約書、買賣預定合約
      書之買受人要寫丁○○，陳成火稱：丁○○是他的兒子，
      陳成火的所有財產都登記在丁○○名下，所以買受人才要
      寫丁○○（九十三年十一月八日準備程序筆錄第三頁至第
      四頁）。雖買賣契約書末頁立約人一欄係由陳成火書立自
      己之姓名，而未以被告名義為之。然由原告本人上開陳述
      ，可認原告訂約當時主觀上已知悉契約當事人為被告，陳
      成火僅係代為訂約之人，故為隱名代理，依上開最高法院
      判決意旨，仍應對被告發生代理之效力。依上開(1)、(2)、
      (3)各節，可認互易契約當事人為兩造，而非原告與陳成火
      ，故原告此部分之主張，即屬無由。至於原告所主張被告
      不清楚欲興建火葬場之土地是否已登記於其名下，故被告
      未授與代理權予陳成火。然被告於本院審理時陳述：其將
      買賣預定合約書、買賣契約書之訂立、土地交換之事宜授
      權由陳成火處理（同日筆錄第十一頁），而陳成火亦稱：
      被告有授權（九十三年五月四日準備程序筆錄第五頁），
      故被告確有授與代理權予陳成火；且被告清楚上開事項與
      否，僅係代理人為代理行為是否向本人即被告報告代理事
      項之問題，亦無礙於契約當事人為被告而非陳成火，故原
      告此部分主張，亦屬無由。
（三）(1)於同日訂立之買賣預定合約書、買賣契約書均載明係番
      子寮段土地移轉登記予原告；(2)而番子寮段四五Ｏ之五、
      四五Ｏ之八地號二筆土地確與牛稠段土地相毗鄰，此有被
      告所提地籍圖謄本在卷為憑；(3)鍾振年於本院檢察署九十
      一年度偵字第三八八四號證述：其有投資建骨灰塔，水上
      鄉○○○段四五一、四五二、四五Ｏ之五、四五Ｏ之八地
      號四筆土地當初是一起出資購買的，當時買這塊地是要蓋
      骨灰塔，後來因故未蓋（該號偵查卷宗第一四四頁背面）
      。此與被告上開所述與鍾振年等人共同出資購買番子寮段
      土地欲興建火葬場等語相符。(4)本院於審理時訊問原告本
      人，其陳稱：陳成火在八十四年一月二十三日訂約之前，
      有帶我去看那一塊要蓋火葬場的土地，而且當時我看的時
      候那塊地已經整理好了，我心裡想該土地大概即是將來要
      移轉給我的土地（九十三年十一月八日準備程序筆錄第七
      頁至第八頁），故原告於訂立買賣預定合約書、買賣契約
      書時主觀上已知悉被告欲移轉予己係番子寮段土地。依(1)
      (2)、(3)、(4)各節，應認互易契約之標的係番子寮段上開四
      筆土地而為特定，故被告所辯讓渡書所載之牛稠段土地因
      與番子寮段土地相毗鄰而係誤載，應可採信。而原告主張
      被告從未移轉任何土地予原告以為互易，然此係互易契約
      成立後，被告是否履行契約之問題，衡與訂立互易契約當
      時，契約標的已特定為番子寮段上開四筆土地無關，故原
      告此部分之主張，亦無法採納。
（四）民事訴訟如係由原告主張權利者，應先由原告負舉證之責
      ，若原告先不能舉證，以證實自己主張之事實為真實，則
      被告就其抗辯事實即令不能舉證，或其所舉證據尚有疵累
      ，亦應駁回原告之請求。最高法院十七年上字第九一七號
      判例得資參照。原告主張以火葬場興建，並取得其十分之
      一股份，作為原告以管事厝上開土地出資之停止條件。然
      此為被告所否認，且買賣預定合約書、買賣契約書並未載
      明互易契約之生效係以此為停止條件；又陳成火固於九十
      年十一月十九日向原告稱：地還你也沒關係，有原告所提
      該日錄音帶譯文附卷為憑，然僅執嗣後陳成火該片段之詞
      ，實不足證兩造間八十四年一月訂立契約當時有就互易契
      約生效為停止條件之合意，而原告又未提出其他證據以實
      其說，故原告此部分主張，亦無法採納。
      綜前所述，契約當事人為兩造，且契約標的為特定，故兩
      造間互易契約有效成立，被告受有管事厝段上開土地登記
      之利益及受領土地徵收補償費，係基於有效之互易契約，
      而有法律上之原因，故原告依不當得利之法律關係，訴請
      被告將管事厝上開土地應有部分一Ｏ二一Ｏ之二六一Ｏ移
      轉登記予原告，並將土地返還予原告及其他共有人，且給
      付四十五萬六千二百七十四元，為無理由，應予駁回。原
      告之訴既經駁回，其假執行之聲請亦失所依據，故一併駁
      回。
伍、本件事實已經明確，故原告聲請勘驗九十三年二月二日開庭
    錄音帶，並無必要。又兩造其餘攻擊、防禦方法，經審核後
    於判決結果無影響，故不逐一論述，附此敘明。
陸、結論：原告之訴為無理由，依民事訴訟法第三百八十五條第
    一項前段、第七十八條，判決如主文。
中　　　華　　　民　　　國　　94　年　　1 月　　27　　日
          臺灣嘉義地方法院民事第二庭
                              審判長法　官　甘大空
　　                                法　官　黃明展
　　                                法　官　陳琪媛
右為正本係照原本作成
如對本判決上訴須於判決送達後廿日內向本院提出上訴狀
中　　　華　　　民　　　國　　94　　年　1 月　　27　　日
  　                              　書記官　林柑杏
